臺灣高等法院高雄分院刑事判決　　　　 96年度上訴字第992號
上　訴　人　臺灣高雄地方法院檢察署檢察官
被　　　告　甲○○
上列上訴人因被告違反毒品危害防制條例案件，不服臺灣高雄地
方法院96年度訴字第499 號中華民國96年3月22日第一審判決（
起訴案號：臺灣高雄地方法院檢察署96年度毒偵字第197 號），
提起上訴，本院判決如下：
     主  文
上訴駁回。
    事實及理由
一、本案經本院審理結果，認第一審判決認事用法及量刑均無不
    當，應予維持，並引用第一審判決書記載之事實、證據及理
    由（如附件）。
二、檢察官上訴意旨以：被告甲○○除有犯原審判決認定之犯行
    外，另於95年8 月5 日19時許回溯24小時內某時，亦在不詳
    處所施用第一級毒品海洛因，此部分與上揭犯行間具有集合
    犯之關係，原審未及審理等語。
三、本院經查：
(一)按行為人各次施用毒品之行為，縱認有其時間上之密接性，
  　然無論依社會通念或物理性質觀之，均非無法分割，仍係可
  　分之數行為。施用毒品之行為，固常有因成癮及毒品依賴而
    反覆為之之情形，惟此類型之犯罪是否另以單獨一罪之方式
    規範之，乃應否另行立法之問題。申言之，犯罪行為是否為
    「集合犯」之一罪，係由法定犯罪構成要件內容觀察論斷，
    與該犯罪行為於生活經驗上是否通常具有反覆性、常習性或
    成癮性並不相涉。某犯罪在生活經驗上是否通常具有反覆性
    、常習性、職業性或成癮性而應獨立成為另一犯罪構成要件
    類型，以刑法為一次評價，論以一罪，乃立法評價的問題。
    法院於具體案件之審判，自不得脫離法定犯罪構成要件要素
    之規範，而逕將生活經驗上通常具有反覆性、常習性、職業
    性或成癮性之多次犯罪行為，論以集合犯之一罪。準此，現
    行毒品危害防制條例第10 條 第1 項、第2 項之規定，係以
    「施用」毒品為犯罪構成要件，而非以反覆施用毒品成癮為
    構成要件，故無論是否反覆施用毒品成癮，均有該條項之適
    用，其罪數仍應以被告之施用行為數為判斷基準。自不得因
    施用毒品者常有反覆施用而成癮之情形，即逕將此條項之犯
    罪構成要件解為係針對反覆施用毒品成癮者而為之規定，而
    謂施用毒品成癮者反覆所為之數次施用毒品行為係常習犯之
    包括一罪。易言之，現行毒品危害防制條例第10條第1 項、
    第2 項並未將「反覆實施」或施用毒品「成癮」規定為犯罪
    構成要件要素之一，法院即無從將此等要件列為本條項之構
    成要件要素，而謂本條項係集合犯之規定，犯之者雖反覆多
    次為之仍應一次評價而論以一罪。舉例言之，95年7 月1 日
    修正施行前之刑法第322 條常業竊盜罪，於此次修正前，因
    立法認此種常習犯應另以獨立之犯罪構成要件類型處罰，而
    有該條針對竊盜常業犯之獨立規定，此次修正認此常業犯之
    構成要件類型已無存在之必要而加以刪除，此均屬刑事立法
    考量之範圍，並非犯罪行為一有反覆性、常習性或成癮性即
    可當然解為包括一罪。況海洛因、甲基安非他命毒品固有成
    癮性，然施用者並非必然已成癮，亦非必然反覆密集施用，
    若將毒品危害防制條例第10條第1 項解為習慣犯或成癮犯之
    規定，則施用毒品頻率不高而未成癮者，即不該當此犯罪構
    成要件，而無適用此條項之餘地，此解釋之不當已甚顯然。
    再者，施用毒品成癮者與偶有施用行為者之可罰性顯不相同
    ，一體適用毒品危害防制條例第10條第1 項或第2 項之規定
    ，法定刑度完全相同亦非妥適，且未反覆實施成癮者依數罪
    併罰之規定分論併罰，反覆實施成癮者論以實質一罪，其矛
    盾猶為顯然。再按「本法規定連續犯以來，實務上之見解對
    於本條『同一罪名』之認定過寬，所謂『概括犯意』，經常
    可連綿數年，事實審判決之前，對繼續犯同一罪名之罪者，
    均適用連續犯之規定論處，不無鼓勵犯罪之嫌，亦使國家刑
    罰權之行使發生不合理之現象。因此，基於連續犯原為數罪
    之本質及刑罰公平原則之考量，其修正既難以週延，爰刪除
    本條有關連續犯之規定」，95年7 月1日 修正施行之刑法第
    56條立法理由足堪參酌。是本次刑法廢除有關連續犯規定之
    意旨，乃在防止刑罰之寬濫及避免淪於鼓勵犯罪之嫌疑至明
    。關於行為人連續多次施用同級毒品行為，其於本次修法前
    ，認行為人係基於概括犯意而論以連續犯，為實務上之通常
    見解，而依此適用之結果，法院仍得依修正前刑法第56條規
    定加重其刑至二分之一；於本次修法後，如認行為人之上開
    數施用同級毒品行為係屬「集合犯」而包括論以一罪，惟所
    謂「集合犯」並無得加重其刑之規定，其適用結果顯較適用
    「連續犯」處罰為輕；又論者所謂之「集合犯」，並無一定
    犯罪期間之限制，凡最後事實審宣示前之多次施用同級毒品
    行為，均可包括視為一集合犯，而論以一罪，其不合理之處
    甚然，另本次立法理由固有「連續犯之規定廢除後，對於部
    分習慣犯，例如竊盜、吸毒等犯罪，是否會因適用數罪併罰
    而使刑罰過重產生不合理之現象一節，在實務運用上應可參
    考德、日等國之經驗，委由學界及實務以補充解釋之方式，
    發展接續犯之概念，對於合乎『接續犯』或『包括的一罪』
    之情形，認為構成單一之犯罪，以限縮數罪併罰之範圍」之
    意旨，惟其並非明指不分任何情形，只要施用毒品行為在最
    後事實審宣示判決前者均可依「包括的一罪」之法理而認為
    一罪亦明。自難僅因依數罪併罰結果科以行為人較重刑罰，
    即逕以確定成癮之概念而依「集合犯」概念寬以處罰。是毒
    品危害防制條例10條第1 項、第2 項既非必然係集合犯之規
    定，自應以被告施用毒品之次數、久暫等定其犯罪行為數。
(二)被告於95年8 月5 日19時許遭查獲施用第一級毒品海洛因1
    次，嗣又遭警發現其於同年11月25日凌晨1 時55分許，亦有
    施用毒品之行為，而被告於偵查中供稱想到時才施用毒品，
    沒有固定時間等語（96年度毒偵字第197 號卷第41頁），已
    難認被告有不間斷而持續施用海洛因毒品之犯行。又由95年
    8 月5 日至同年11月25日期間約隔110 日，足認被告施用毒
    品情形應無執為「集合犯」論據之須反覆施用成癮性可言，
    更難認其前後2 次施用毒品行為係屬集合犯之關係甚明。檢
    察官上訴意旨認尚有併案部分應論以集合犯原審疏未判決等
    語，尚有誤會，其上訴自無理由，應予駁回。
四、檢察官移送併辦部分（96年度毒偵字第3160號）與本件論罪
    科刑部分均無集合犯之關係，自非起訴效力所及，自應退由
    公訴人另行處理，附此敘明。
五、據上論結，應依刑事訴訟法第368 條、第364 條、第373 條
    ，判決如主文。
本案經檢察官姜麗儒到庭執行職務。
中　　華　　民　　國　　96　　年　　5 　　月　　31　　日
                  刑事第八庭    審判長法  官  李炫德
                                      法  官  蔡國卿
                                      法  官  簡志瑩
以上正本證明與原本無異。
如不服本判決應於收受本判決後10日內向本院提出上訴書狀，其
未敘述上訴理由者，並得於提起上訴後10日內向本院補提理由書
狀（均須按他造當事人之人數附繕本）「切勿逕送上級法院」。
中　　華　　民　　國　　96　　年　　5 　　月　　31　　日
　　　　　　　　　　　　　　　　　　　書記官  白  蘭
附錄本判決論罪科刑法條：
毒品危害防制條例第10條第1項
施用第一級毒品者，處 6 月以上 5 年以下有期徒刑。
施用第二級毒品者，處 3 年以下有期徒刑。
附件:
臺灣高雄地方法院刑事判決　　　　　　　 96年度訴字第499號
公　訴　人　臺灣高雄地方法院檢察署檢察官
被　　　告　甲○○　男　34歲（民國○○年○月○○日生）
　　　　　　　　　　身分證統一編號：Ｚ000000000號
　　　　　　　　　　住高雄市○○區○○路41巷7號
上列被告因毒品危害防制條例案件，經檢察官提起公訴（96年度
毒偵字第197 號），嗣因被告就被訴事實為有罪之陳述，經本院
合議庭裁定由受命法官獨任依簡式審判程序審理，判決如下：
    主  文
甲○○施用第一級毒品，累犯，處有期徒刑壹年。殘留海洛因之
注射針筒壹支沒收銷燬之。
    事  實
一、甲○○前因施用毒品案件，（一）經本院以88年度毒聲字第
    1332號裁定送觀察、勒戒後，認有繼續施用毒品之傾向，再
    以88年度毒聲字第2155號送強制戒治，嗣於戒治期間認無繼
    續戒治之必要，經本院以88年度毒聲字第5682號裁定停止戒
    治，而於民國88年8 月26日釋放出所，89 年3月19日戒治保
    護管束期滿未經撤銷而執行完畢；（二）經本院以92年度毒
    聲字第2821號裁定送強制戒治，於93年1 月9 日因法律修正
    出所，並經臺灣高等法院高雄分院以92年度上訴字第1499判
    處有期徒刑1 年確定。復因施用毒品案件，經本院以93年度
    訴字第1343號判處有期徒刑1 年2 月確定，兩案接繼執行，
    於94年10月11日縮短刑期假釋出監並付保護管束，於95年3
    月30日保護管束期滿而執行完畢。詎仍不知戒除毒癮，復基
    於施用第一級毒品之犯意，於95年11月23日中午某時許，在
    高雄市○○路某工地處，以注射方式施用第一級毒品海洛因
    1 次。嗣其於同年11月25日凌晨1 時55分許在高雄市○○區
    ○○街11巷21弄處經警盤查，因心虛將所有之注射針筒1 支
    丟棄路旁，而為警查獲，並得其同意採集尿液送驗呈嗎啡陽
    性反應。
二、案經高雄市政府警察局鼓山分局報告臺灣高雄地方法院檢察
    署檢察官偵查起訴。
    理  由
一、本件被告所犯係死刑、無期徒刑、最輕本刑為3 年以上有期
    徒刑以外之罪，其於準備程序中就被訴事實為有罪之陳述，
    經法官告知簡式審判程序之旨，並聽取公訴人及被告之意見
    後，本院合議庭認宜進行簡式審判程序，依刑事訴訟法第
    273 條之1 合議裁定由受命法官獨任進行簡式審判程序，合
    先敘明。
二、上開事實，業經被告甲○○於本院審理時自白不諱，並有高
    雄市立凱旋醫院95年12月11日出具之濫用藥物尿液檢驗報告
    、尿液代碼姓名對照登記表各1 份在卷可稽，又扣案之針筒
    1 支，經送驗結果，亦呈海洛因陽性反應，有高雄醫學大學
    附設中和紀念醫院96年2 月13日檢驗報告1 只在卷可考，足
    認被告之自白與事實相符。又毒品危害防制條例第20條、第
    23條將施用毒品之刑事處遇程序，區分為「初犯」及「5 年
    內再犯」、「5 年後再犯」。依其立法理由之說明：「初犯
    」，經觀察、勒戒或強制戒治後，應為不起訴處分或不付審
    理之裁定；經觀察、勒戒或強制戒治執行完畢釋放後，「5
    年內再犯」者，因其再犯率甚高，原實施之觀察、勒戒及強
    制戒治既已無法收其實效，爰依法追訴或裁定交付審理。至
    於經觀察、勒戒或強制戒治執行完畢釋放後，「5 年後再犯
    」者，前所實施之觀察、勒戒或強制戒治已足以遮斷其施用
    毒品之毒癮，為期自新及協助其斷除毒癮，仍適用「初犯」
    規定，先經觀察、勒戒或強制戒治之程序。從而依修正後之
    規定，僅限於「初犯」及「5 年後再犯」2 種情形，始應先
    經觀察、勒戒或強制戒治程序。倘被告於5 年內已再犯，經
    依法追訴處罰，縱其第3 次（或第3 次以上）再度施用毒品
    之時間，在初犯經觀察、勒戒或強制戒治執行完畢釋放5 年
    以後，已不合於「5 年後再犯」之規定，且因已於「5 年內
    再犯」，顯見其再犯率甚高，原實施觀察、勒戒或強制戒治
    ，已無法收其實效，即應依該條例第10條處罰（最高法院95
    年5 月9 日第7 次刑事庭會議決議參照）。查被告因施用毒
    品案件，先後（一）經本院以88年度毒聲字第1332號裁定送
    觀察、勒戒後，認有繼續施用毒品之傾向，再以88年度毒聲
    字第2155號送強制戒治，嗣於戒治期間認無繼續戒治之必要
    ，經本院以88年度毒聲字第5682號裁定停止戒治，而於民國
    88年8 月26日釋放出所，89年3 月19日戒治保護管束期滿未
    經撤銷而執行完畢；（二）經本院以92年度毒聲字第2821號
    裁定送強制戒治，於93年1 月9 日因法律修正出所，並經臺
    灣高等法院高雄分院以92年度上訴字第1499判處有期徒刑1
    年確定，有全國施用毒品案件紀錄表、臺灣高等法院被告前
    案紀錄表各1 份在卷可按。從而，被告於觀察勒戒、強制戒
    治執行完畢釋放後5 年內再犯施用毒品之罪，且經依法追訴
    處罰，並因本件為3 犯以上施用毒品之罪，顯見其再犯率甚
    高，原實施觀察、勒戒或強制戒治，已無法收其實效，應依
    法處罰。從而，本件事證明確，被告犯行足堪認定，應依法
    論科。
三、核被告所為，係犯毒品危害防制條例第10條第1項施用第一
    級毒品之罪。其持有第一級毒品海洛因之低度行為，已為施
    用之高度行為所吸收，不另論罪。查被告前先後因毒品案件
    ，經臺灣高等法院高雄分院以92年度上訴字第1499判處有期
    徒刑1 年確定，再本院以93年度訴字第1343號判處有期徒刑
    1 年2 月確定，兩案接繼執行，於94年10月11日縮短刑期假
    釋出監並付保護管束，於95年3 月30日保護管束期滿而執行
    完畢，有臺灣高等法院被告前案紀錄表在卷可考，其於前開
    有期徒刑執行完畢後，5 年內故意再犯本件有期徒刑之罪，
    為累犯，應依刑法第47條第1 項之規定，加重其刑。爰審酌
    被告於前經觀察、勒戒執行完畢釋放後，仍未能徹底戒絕毒
    品，復再犯本件施用毒品罪，顯見其自制力不足，無法擺脫
    毒品，未能體悟施用毒品對自己、家人造成之傷害及社會之
    負擔，惟念所犯施用毒品罪乃屬戕害自身身心健康行為，尚
    未對他人造成實害，其行為本身對社會所造成之危害並非直
    接，反社會性之程度應屬較低，且其犯後已坦認犯行，量處
    如主文所示之刑。至扣案之針筒1 支，經送驗結果呈第一級
    毒品海洛因陽性反應，業如前述，是該針筒已難與第一級毒
    品海洛因析離，亦應視為毒品，不問屬於犯人與否，應依毒
    品危害防制條例第18條第1 項前段規定，沒收銷燬之。
四、據上論斷，應依刑事訴訟法第273 條之1 第1 項、第299 條
    第1 項前段，毒品危害防制條例第10條第1 項、第18條第1
    項前段，刑法第11條前段、第47條第1 項，判決如主文。
本案經檢察官曾靖雅到庭執行職務。
中　　華　　民　　國　　96　　年　　3 　　月　　22　　日
                  刑事第十五庭  法　官 梁淑美
以上正本證明與原本無異。
如不服本判決，應於收受送達後10日內向本院提出上訴書狀。
中　　華　　民　　國　　96　　年　　3 　　月　　22　　日
 　　　　　　　　　　　　       書記官 林麗文
附錄本判決論罪之法條：
毒品危害防制條例第10條
施用第一級毒品者，處 6 月以上 5 年以下有期徒刑。
施用第二級毒品者，處 3 年以下有期徒刑。
